臺灣新竹地方法院刑事判決　　　　　　　　　　　　　九十二年度訴字第二三七號
　　公　訴　人　臺灣新竹地方法院檢察署檢察官
　　被　　　告　庚○○
右列被告因誣告等案件，經檢察官提起公訴（九十二年度偵字第一七八四號），本院
判決如左：
    主  文
庚○○意圖他人受刑事處分，向該管公務員誣告，處有期徒刑壹年陸月，緩刑伍年，
緩刑期內付保護管束。扣案經變造之捌拾玖年肆月柒日律師函副本所附之財產分配書
影本壹份沒收。
    事  實
一、緣庚○○之父蔡華章於民國八十八年五月間委任位於新竹市○○街十號二樓甲○○律師事務所之甲○○律師辦理蔡華章所有財產之分配、登記、過戶等事宜。同
    月二十三日，蔡華章與庚○○在甲○○見證下，立具財產分配書。同年六月十五
    日，甲○○以甲○○律師事務所八十八志律字第０六一五號函，寄發上開財產分
    配書給蔡華章及子女丙○○、戊○○、庚○○、己○○、丁○○、蔡月梅等人。
    同年八月十一日，蔡華章個人立具財產分配補充書，將名下坐落於新竹縣寶山鄉
    ○○○○道路土地全部分配給庚○○，並於同年十月十九日下午，由庚○○陪同
    前往甲○○律師事務所，持上開財產分配補充書，請甲○○見證，將蔡華章前於
    五月二十三日立具之財產分配書第六點：「現新闢外環道路及全部林地於五年內
    暫併歸本人及本人之妻蕭癸妹所有，任何子女不得提出任何請求或主張。五年之
    後，再由丙○○、戊○○、庚○○三人就該分得土地之界限依直線延伸方式分配
    取得，但五年之內發生繼承之事實時，亦同。」，更正為：「現新闢外環道路土
    地全部分配予庚○○，道路以北之旱地、林地及七二四號林地部分，現暫併歸本
    人及本人之妻蕭癸妹所有，如日後本人及本人之妻就此部份土地未作其他處分者
    ，則全部歸庚○○、己○○、丁○○三人共同協議分配取得，其餘子女不得提出
    任何請求或主張。」，繕打完畢後，甲○○將蓋有「見證人：甲○○律師」印章
    之財產分配書影本交給蔡華章，蔡華章再交予庚○○保管。嗣於八十九年四月七
    日，甲○○再以甲○○律師事務所八十九志律字第０四０七號函，寄發上開更正
    後之財產分配書給蔡華章及子女丙○○、戊○○、庚○○、己○○、丁○○、蔡
月梅等人，隨後因甲○○知悉財產分配迭生爭議，且庚○○多次寄發有蔡華章簽
    名之存證信函要求甲○○再更改，均為甲○○表示需要蔡華章親自告知而拒絕，
    庚○○因而心生不滿。
二、詎庚○○明知甲○○並未將寄發給蔡華章之八十九年四月七日八十九志律字第０
    四０七號函所附八十八年十月十九日之財產分配書第六點篡改成：「現新闢外環
    道路及全部林地於五年內暫併歸本人及本人之妻蕭癸妹所有，任何子女不得提出
    任何請求或主張。五年之後，再由丙○○、戊○○、庚○○三人就該分得土地之
    界限依直線延伸方式分配取得，但五年之內發生繼承之事實時，亦同。」等語，
    庚○○竟基於變造私文書之犯意，於九十二年一月二十四日前之某日在新竹地區
    某不詳地點，擅將蔡華章生前收受自甲○○律師事務所寄發之八十九年四月七日
    八十九志律字第０四０七號函副本所附之八十八年十月十九日財產分配書第一、
    二頁予以抽換，改以八十八年五月二十三日財產分配書第一、二頁代替而變造之
    ，進而意圖使甲○○受刑事處分，以「甲○○將八十九年四月七日八十九志律字
    第０四０七號函所附八十八年十月十九日之財產分配書第六點篡改成『現新闢外
    環道路及全部林地於五年內暫併歸本人及本人之妻蕭癸妹所有，任何子女不得提
    出任何請求或主張。五年之後，再由丙○○、戊○○、庚○○三人就該分得土地
    之界限依直線延伸方式分配取得，但五年之內發生繼承之事實時，亦同。』，與
    甲○○於八十八年十月十九日下午，當告訴人面前交予蔡華章之財產分配書影本
    明顯不同，發現證人甲○○律師不法新證據」為依據，於九十二年一月十四日檢
    附前開變造之函件所附之財產分配書，向臺灣新竹地方法檢察署檢察官具狀誣告
    甲○○涉犯刑法第二百十條及同法第二百十六條之罪，並欲藉此削弱甲○○於上
    開檢察官九十一年度偵續字第八三號庚○○告訴被告丙○○、鄭鈞鴻、鄭明相等
    偽造文書等案件偵查中所做證言之證明力，已足生損害於甲○○及檢察官偵查案
    件之正確性。
二、案經臺灣新竹地方法院檢察署檢察官自動檢舉簽分偵查起訴。
    理  由
一、認定犯罪事實所憑之證據及其認定之理由：
（一）證人甲○○於檢察官偵查中、本院訊問及審理時證述之情節。
（二）證人即被告之兄弟姐妹丙○○、戊○○、丁○○、己○○及蔡月梅分別於檢察
      官偵查中及本院之前訊問時之證述。
（三）證人甲○○所提出上開八十八年五月二十三日及同年十月十九日製作之財產分
      配書正本在卷可證。
（四）被告庚○○矢口否認有何上開誣告等犯行，辯稱：上開律師函併附件，是我父
      親蔡華章於九十年七月一日過世前將它以及其他相關資料一併交給我的，我並
      於九十一年一月初自前開父親所交給我的遺物中找到的，經比對後發現與八十
      八年十月十九日我與我父親共同至甲○○律師事務所立具之財產分配書第六點
      內容不符，而且因為我的財產分配書被偷無法核對，經向我姐妹己○○要分配
      書，她也沒有給我，為保存證據之用，乃先後請影印店與便利商店店員代為拆
      開影印與裝訂，可能是他們在拆分配書時造成釘書針的位置有變，我並沒有加
      以變造等等。上開辯解依據下列理由認為並不可採：
  １、被告自承其分別有於八十八年五月二十三日及同年十月十九日二次陪同其父親
      蔡華章至證人甲○○律師事務所，請甲○○製作財產分配書，而且做完後均經
      其過目，確認無誤後，再由其逐字念給其父親蔡華章聽並確認，而且於十月十
      九日更正財產分配書時，並請甲○○影印一份交給其保存等情，並經證人甲○○於檢察官偵查中、本院之前訊問時及審理時證述屬實，是以被告庚○○對上
      開二次財產分配書之內容並且就第二次財產分配書之第六點經修正部分均應非
      常清楚之情，應可肯認，而且其父親蔡華章亦應非常清楚自己財產之分配情形
      ，佐以蔡華章於九十年七月一日過世之前，其意識均甚清楚亦識字，加以律師
      函及所附財產分配書均由蔡華章本人保管等情，亦經被告供承及證人己○○證
      述明確（見本院卷宗第一百三十至第一百三十一頁，及後述５），倘如被告所
      云前開其於九十一年一月初整理父親遺物時發現父親所收受八十八年十月十九
      日之財產分配書第六點有篡改變造之情，則衡情，以一個意識清楚亦識字且非
      常明瞭自己財產分配之人，其父親蔡華章何以自收受該次財產分配書後（自八
      十九年四月七日以後至九十年七月一日止之任一天），豈有可能近二年之時間
      均未向甲○○提出說明更正？甚且對甲○○提起刑事告訴之理？而須至其過世
      後才由被告庚○○發現進而對甲○○提出告訴之理？是被告前開所辯顯與常情
      不符而令人質疑？
  ２、再證人甲○○於八十九年四月七日，將八十八年十月十九日立具之財產分配書
      寄出後，復接到經蔡華章署名及捺指印，於八十九年七月十九日、同年十月十
      三日及同月十八日寄出之存證信函（八十九年十月十八日之存證信函經被告副
      署），內容為蔡華章同意分配給被告之不動產係屬無償贈與，無須再依分配書
      第八條約定繳交新臺幣三百萬元，原由蔡華章本人保留之外環道路以北所有旱
      地則全部分配給被告，林地則由被告與蔡華章依各二分之一之比例共有，並要
      求甲○○立即辦理所有權移轉手續，其餘不動產之分配、移轉等均需有被告之
      副署等語，有從被告工作地點之中正機場郵局發出之存證信函三份在卷可按（
      見本院卷宗第一百三十三頁以下），而被告亦不否認係由其所寄發，然此顯與
      前開蔡華章與被告於八十八年十月十九日至證人甲○○事務所所製作之財產分
      配書內容大有不同，且蔡華章所有財產之分配事宜，除涉及其子女之權益外，
      並嚴重影響其自身與配偶之終老費用問題，是以證人甲○○於本院訊問及審理
      時一再證述：八十八年十月十九日製作完財產分配書並於八十九年四月七日寄
      發後，蔡華章雖仍多次在被告或蔡華章其他子女陪同下至我的事務所討論財產
      分配相關事宜，或由我到蔡華章住處討論財產分配事宜，但經我詳細詢問過蔡
      華章後，蔡華章先生並無改變八十八年十月十九日所製作財產分配書之意思，
      同時對上開相關存證信函所提及更正部分且記載有受分配子女可不予提出現款
      即可辦理所有權移轉等均非其本意等語屬實（見本院卷宗第五十六頁以下），
      並有證人甲○○所提出之受蔡華章先生委託處理財產分配工作記錄表一份、八
      十九年十月二十日在甲○○律師事務所，有蔡華章、戊○○、己○○及鄭明相
      在場簽名之會議紀錄一份，及於九十年一月五日上午十時十分許，在新竹縣寶
      山鄉○○路七十一號處並經被告、蔡華章本人、戊○○、蔡月梅及己○○等人
      在場簽名並經蔡華章確認無誤並簽名之會議紀錄一份附卷可憑（分別見本院卷
      宗第九十一頁以下、第一百零一頁以下，及附於本院卷宗外由證人甲○○於八
      十二年八月十九日庭呈之證物八可證），綜上，可知蔡華章應無再變更其原於
      八十八年十月十九日所立之財產分配書之意，應可確認；再倘此時蔡華章本人
      所收受之八十八年十月十九日之財產分配書有任何錯誤或變造篡改之情，其當
      會向受任人即甲○○律師要求更正，然蔡華章至其於九十年七月一日死亡為止
      ，卻始終未向甲○○聲明：受任人有未依其意旨製作財產分配書之情事，或向
受任人提出賠償之請求或刑事訴追，甚至否認其有存證信函所示之意，顯然被
      告所指甲○○就寄給蔡華章之財產分配書有變造情事並無存在之可能。況被告
      於八十九年七月十九日起之存證信函中，代其父聲明無償贈與、擴大贈與範圍
      及追加副署之條件，均曾明確引用八十八年十月十九日立具之財產分配書內容
      為基礎，被告如未曾校對其父親蔡華章收受之律師函併附件內容後，又豈敢貿
      然引用，然而被告卻始終未曾催促或代其父親要求甲○○更正財產分配書。是
      可證被告辯稱其係於其父親蔡華章死亡後整理遺物時，始發現財產分配書內容
      遭變造等等，再再顯與常情不符，被告上開辯解實屬不可採。
  ３、再蔡華章之子女即相關之繼承人丙○○、戊○○、丁○○、己○○及蔡月梅等
      人均有收到甲○○律師事務所八十九年四月七日八十九志律字第０四０七號函
      正本及所附財產分配書影本，並均與證人甲○○於九十二年一月二十四日檢察
      官偵查中所提出之前開函及所附財產分配書原本相符等情，已經證人分別於檢
      察官偵查中及本院訊問時證述屬實（分別見九十二年度他字第一九０號《下稱
      第一九０號》偵查卷宗第十二頁以下，及本院卷宗第五十一頁至第五十二頁）
      ，而被告於本院審理時亦坦認其個人所收受之函正本及所附財產分配書影本，
      亦與甲○○上開所提出之函及所附財產分配書原本相符之情，是可知所有相關
      當事人之上開律師函及所附財產分配書均與證人甲○○所提出而於八十八年十
      月十九日所製作之財產分配書正本相符，而未有任何篡改變造之情，已可肯認
      ，何以僅有被告所稱之蔡華章收受所附之財產分配書有篡改變造之情，被告之
      前開說詞顯與常情不符。實則蔡華章所收受之前開律師函正本及所附財產分配
      書影本，與己○○所收受者相同，亦即與證人甲○○所提出之前開函及所附財
      產分配書原本亦相符之情，已經證人即與蔡華章共同生活並居住同處之己○○
      於本院訊問時結證明確（見本院卷宗第五四頁及第一百三十一頁），而證人己○○與被告係親兄弟姐妹關係，而被告亦不否認蔡華章與己○○同住之事實，
      且八十八年十月十九日之財產分配書第六點之修正對證人己○○亦有利，是證
      人己○○當無設詞誣陷被告之理，其所為上開證詞應係真實而可採信，是可見
      蔡華章當時所收受之前開函及財產分配書並無任何篡改變造之情，應亦可確認
      ，是更可證被告前開所辯實有不實。
  ４、又被告雖辯稱其住家曾遭竊賊侵入並偷走其相關之律師函及所附財產分配書等
      相關資料，以致無法核對等等，然被告亦自承其均會將相關律師函及財產分配
      書等證據文件，影印好二、三份，並分別放置在辦公室、家裏櫃子及一樓儲藏
      室等處之情（見九十二年度偵字第六０七號《下稱第六０七號》偵查卷宗第十
      七頁），再加以於八十八年十月十九日當天在甲○○律師事務所所製作完成之
      財產分配書，被告亦保存有一份，顯見被告係一小心謹慎並懂得保護自身權益
      之人，縱使其住家曾經遭竊而致其律師函及所附財產分配書不見，然其既仍有
      辦公室等處存放之相關業已影印好的律師函及財產分配書影本可供比對，是其
      前開辯稱無法核對比較等等亦顯有不實。再其亦可透過向其他兄弟姐妹五人索
      取前開律師函及財產分配書以供比對，雖被告陳稱其有向丁○○、己○○索取
      前開資料但她們並未交付等情，然衡情，其仍可向其他三位兄弟姐妹取得上開
      資料加以比對確認其所稱取得蔡華章之財產分配書是否有篡改變造之情，其在
      未取得前開資料加以比對查核確認有何不實之處即率爾對證人甲○○提起本件
      刑事告訴，顯見其有誣告他人受刑事處分之意圖甚明。
  ５、而蔡華章生前收受自甲○○律師事務所寄發之八十九年四月七日八十九志律字
      第０四０七號函副本所附之八十八年十月十九日財產分配書及八十八年五月二
      十三日財產分配書，係由蔡華章生前自行收受與保管，業據證人己○○於本院
      訊問時證述明確，已如前述，而被告亦自承嗣後係由蔡華章交給被告並要求被
      告妥善保管等語，而其他相關子女丙○○、丁○○及己○○等並未發現其父親
      所有之上開律師函及財產分配書等情，亦經證人丙○○、丁○○及己○○等證
      述明確在卷（分別見第一九０號偵查卷宗第十二頁以下及本院卷宗第五十七頁
      以下），是上開蔡華章收受之律師函併財產分配書顯係由被告妥善保管中而別
      無其他人可能取得，則得變造該份由蔡華章收受之財產分配書內容與形式之人
      ，顯然除被告以外別無他人能為之，亦得予以確認。
  ６、復被告另案指訴受甲○○複委任辦理財產移轉事宜之代書鄭明相、鄭鈞鴻二人
      及丙○○，擅將蔡華章遺產登記為全體繼承人公同共有，而涉犯偽造文書與業
      務侵占等罪嫌，甲○○與鄭明相因有複委任關係，遂由檢察官於九十一年十二
      月二十四日傳喚到庭作證，並庭提工作記錄表與歷次所有律師函併財產分配書
      之影本供參，以說明受任辦理財產分配事宜過程中所有接觸到之事實，有偵訊
      筆錄及上開文件附於偵查卷中可佐（見九十一年度偵續字第八三號偵查卷第二
      二九至第二七三頁）。該等律師函並其他文件，如佐以律師係中立受任之客觀
      認知，顯使被告主觀上得以判斷其於上開案號偵查案件中，就上開三人涉犯偽
      造文書及業務侵占等罪嫌之指訴將受動搖，而使該案件朝向有利上開三人之方
      向續行。況甲○○如早依前揭存證信函所示，辦妥所有權移轉手續，被告早已
      順利取得蔡華章之大部分財產，亦不致再陷訟爭之中。被告唯恐無法完成取得
      蔡華章財產之計畫，乃將持有中之蔡華章收受財產分配書予以抽換，而持以追
      加告訴甲○○涉犯行使偽造私文書罪嫌，以圖使鄭鈞鴻、鄭明相及丙○○之偽
      造文書及侵占等罪成立，將來得以塗銷被繼承人蔡華章財產公同共有之登記，
      而遂行被告取得蔡華章遺產之念，有被告於九十一年度偵續字第八三號案件提
      出之刑事第三次補充說明狀附卷可稽，並經檢察官訊明在卷可憑（見第六０七
      號偵查卷宗第一至三頁、第十五頁）。而被告雖辯稱追加告訴甲○○之時，顯
      然無須加以削弱甲○○證言之可信度等等，惟甲○○受蔡華章委任見證之情，
      被告不但知之甚深，更全程參與、密切注意，受任事項如有訟爭，見證人甲○○自必出面作證，此亦為被告所得預見，並無須待甲○○出庭作證之後，始有
      加以削弱之必要。
  ７、再經比對被告用以追加告訴所用之經變造之財產分配書與甲○○提出之律師函
      並財產分配書，確有如檢察官勘驗所述複印後訂書針孔不符之情，縱令被告曾
      央人複印裝訂，如其本意係在保存證據，自當盡量保持證據之原貌，又豈會發
      生任人裝訂錯誤之情事，是被告辯稱係他人裝訂所致，顯亦有不實。且被告提
      出之財產分配書第二頁最末行最後一字為「辦」，次頁第一行最首字為「人」
      ，與甲○○提出之財產分配書第二頁最末行最後一字為「本」，次頁第一行最
      首字為「人」相比，亦顯然文意不通，倘如被告所稱係甲○○有意加以變造，
      證人甲○○亦不可能以如此顯而易見之瑕疵手法為之，再參以證人甲○○與蔡
      華章、被告及其兄弟姐妹等人亦無認識，且無任何利害關係，而證人甲○○更
      無任何變造篡改給蔡華章之財產分配書之動機，是亦可證被告前開所辯亦顯不
      可採信。
（五）綜上所述，被告上開所為之種種辯解，顯屬事後卸責推諉之辭，均不足採信，
      並可確認被告所提出之八十九年四月七日之律師函所附之財產分配書有不符之
      部分，顯係被告庚○○抽換變造所致，其並持以向有偵查犯罪權限之檢察官追
      加告訴甲○○之誣告犯行，事證已經明確，被告所為應予以依法論罪科刑。
二、論罪、科刑、緩刑及保安處分：
（一）按影本與原本可有相同之效果，如將原本予以影印後，將影本之部分內容竄改
      ，重加影印，其與無制作權人將其原本竄改，作一表示者無異；再意圖他人受
      刑事處分，向該管公務員誣告，同時復使用偽造之證據，則其使用偽造證據之
      行為，應為誣告行為所吸收，除應成立刑法第一百六十九條第一項之罪外，固
      不應再以同條第二項之罪相繩，但其使用偽造證據，若更觸犯其他罪名時，仍
      係一行為而犯數罪，應依刑法第五十五條從一重處斷，不能並謂其所觸犯之其
      他罪名，亦為誣告行為所吸收，而不得再行論處，有最高法院二十八年上字第
      四０八六號判例可資參照。是核被告所為，係犯刑法第二百十六條、第二百十
      條之行使變造私文書罪、同法第一百六十九條第一項之誣告罪。其變造私文書
      後復持以行使，變造私文書之低度行為為行使之高度行為所吸收，不另論罪（
      最高法院二十七年滬上字第三八號判例參照）。
（二）想像競合犯：被告以一行為，觸犯上開行使變造私文書及誣告罪名，為想像競
      合犯，應依刑法第五十五條之規定從一重之誣告罪處斷。
（三）科刑：
  １、主刑：審酌被告身為職司海關職務之國家高階公務員，不思奉公守法，僅因認
      為證人甲○○律師未按其意辦理其父親蔡華章之財產分配與移轉事宜，及欲使
      其告訴他人之刑事告訴案件中能獲得確認，即使用變造之私文書進而向公務員
      誣告證人甲○○犯罪之犯罪動機，及其誣告犯行造成訴訟紛爭，影響司法秩序
      ，耗費整體國家司法資源所生之損害，惡性非輕，犯罪後仍否認犯行之態度等
      一切情狀，量處如主文所示之刑，以資懲儆。
  ２、緩刑及付保護管束：被告前未曾受有期徒刑以上刑之宣告，有臺灣高等法院被
      告全國前案紀錄表在卷可查，其僅因父親之財產分配事宜，一時財迷心竅短於
      思慮，致觸犯本件犯行，參以被告有正當職業，經此科刑教訓，當知所警惕，
      相信不會再犯，本院認為前開對其所宣告之刑，以暫不執行為適當，爰併宣告
      緩刑五年，以勵自新。再因被告之誣指他人犯罪致影響司法秩序，耗費司法資
      源，為匡正被告行為，是就被告緩刑期內，並予宣付保護管束，以收緩刑之效
      。
  ３、從刑（沒收）：扣案經變造之八十九年四月七日律師函副本所附之財產分配書
      影本一份，係被告所有供其犯本罪所用之物，爰依刑法第三十八條第一項第二
      款之規定併予宣告沒收。
三、適用法律：依刑事訴訟法第二百九十九條第一項前段，刑法第一百六十九條第一
    項、第二百十六條、第二百十條、第五十五條、第七十四條第一款、第九十三條
    第一項、第三十八條第一項第二款，判決如主文。
本案經檢察官乙○○到庭執行職務。
中      華      民      國    九十三    年      一      月      九      日
                                臺灣新竹地方法院刑事第四庭
                                    審判長  法  官  王  紋  瑩
                                            法  官  蔡  欣  怡
                                            法  官  馮  俊  郎
右正本證明與原本無異。
如不服本判決，應於送達後十日內向本院提出上訴狀（應附繕本），上訴於臺灣高等
法院。
                                            書記官  鄧  雪  怡
中      華      民      國    九十三    年      一      月     十九     日
附錄本案論罪科刑實體法條全文：
刑法第一百六十九條第一項：
意圖他人受刑事或懲戒處分，向該管公務員誣告者，處七年以下有期徒刑。
刑法第二百十條：
偽造、變造私文書，足以生損害於公眾或他人者，處五年以下有期徒刑。
刑法第二百十六條：
行使第二百十條至第二百十五條之文書者，依偽造、變造文書或登載不實事項或使登
載不實事項之規定處斷。
